【裁判字號】    98,訴,305
【裁判日期】    980803
【裁判案由】    辦理股份移轉登記
【裁判全文】
臺灣桃園地方法院民事判決               98年度訴字第305號
原      告  丁○○
訴訟代理人  呂翊丞律師
被      告  鼎立環保工程股份有限公司
法定代理人  甲○○
訴訟代理人  陳萬發律師
上述當事人間請求股份移轉登記事件，本院於98年7 月17日言詞
辯論終結，判決如下：
    主  文
被告應將其股東名簿所載股東戊○○所有股份七十股變更登記為
原告；應將其股東名簿所載股東丙○○所有股份七十股中之二十
八股變更登記為原告。
訴訟費用由被告負擔。
    事實及理由
一、原告主張：被告係未發行股票之公司，訴外人戊○○、丙○○均於被告公司股東名簿上登載為該公司股東，並各登記股
    份為70股。訴外人戊○○於民國96年8 月17日，以總價新台
    幣（下同）350 萬元之價格，將其被告公司股份70股（下稱
    系爭A 股份）讓與原告；而訴外人丙○○則因其名下股份70
    股（下稱系爭B 股份），乃訴外人己○○借名登記，遂於96
    年8 月27日，依訴外人己○○所請，將系爭B 股份轉讓返還
    訴外人己○○，再經訴外人己○○於96年8 月29日，以總價
    140 萬元之價格，將其中28股（下稱系爭C 股份）轉讓予原
    告，是原告至今已有被告公司股份計98股（70＋28＝98，下
    稱系爭股份），經屢次通知被告變更股東名簿登記如上述受
    讓情形，均為被告拒絕，爰起訴請求被告依法為變更登記。
    並聲明如主文第1 項所示。
二、被告則以：
(一)、訴外人戊○○、丙○○雖於被告公司股東名簿上登載為股東
    並各登記股份為70股，惟此2 人就其依法應繳納之股款，均
    未履行繳款之義務，已經被告公司於96年4 月25 日 董事會
    決議其2 人應於96年5 月30日前繳足股款，並經被告於96年
    5 月10日發函催告其2 人應於上開期限內繳納股款，然其2
    人非但不繳股款，竟均以每股5 萬元之不符經驗法則行情之
    價格，將該等股份讓與他人，顯欲藉此規避股款之繳納，且
    其中訴外人戊○○部分，係與原告為通謀虛偽意思表示，偽
    以系爭A 股份讓與原告；訴外人丙○○部分，則係先與訴外
    人己○○通謀虛偽意思表示，偽以系爭B 股份讓與訴外人己○○，繼由訴外人己○○與原告通謀虛偽意思表示，偽以系
    爭C 股份讓與原告，原告顯然無法依該虛偽之讓與行為而取
    得被告公司之股份，自無權請求登記為被告公司之股東。
(二)、茲因原告等所為上開股份讓與行為，有諸多不合理之處，足
    認渠等所為均屬通謀虛偽意思表示，詳述如下：
、訴外人戊○○、丙○○於本院審理時均已坦承其2 人未繳股
    款，且均明知有補繳股款之義務，其2 人在未繳股前，即將
    股份讓與他人，顯欲藉此規避股款之繳納。
、上開股份轉讓之價格，均僅每股5 萬元，明顯低於市場行情
    。
、訴外人戊○○於本院審理時陳稱其出賣股份所得價款350 萬
    元，係以現金交付訴外人己○○，核與訴外人己○○於本院
    審理時所稱係其請朋友至銀行領取不符。
、訴外人丙○○是在明知其有繳納股款義務之情形下，以無償
    方式將系爭B 股份讓與訴外人己○○，明顯違反經驗法則。
、依訴外人戊○○所提出之存摺顯示，原告係以現金350 萬元
    支付購買系爭A 股份之價款，核與當今交易付款方式多非現
    金之常情不符，且原告在未經登記為被告公司股東前，即一
    次付清價款，亦與常情有違。
、經查，另有訴外人徐維鈺、林政安、劉邦銘等人，亦有購買
    被告公司股份，而渠等給付價金之時間，均與原告匯款時間
    96年8 月31相同，未免太為巧合；且原告無法舉證其購買系
    爭股份之資金來源，顯未實際支付價金。
、綜上，足認訴外人戊○○與原告間；訴外人丙○○與訴外人
    己○○間；訴外人己○○與原告間之股份讓與行為，均屬通
    謀虛偽意思表示，即屬無效，原告自未因此取得系爭股份，
    自不得請求被告為變更登記。
(三)、並聲明：原告之訴駁回。
三、原告主張被告公司係未發行股票之公司，訴外人戊○○、丙○○均於被告公司股東名簿上登載為該公司股東，並各登記
    股份為70股等情，業據原告提出被告公司變更登記事項卡為
    證，且為被告所不爭執，已堪信為真實。
四、原告另主張其有於96年8 月17日，因買賣關係，自訴外人戊○○處受讓系爭A 股份；及訴外人丙○○所登記之系爭B 股
    份，係訴外人己○○借名登記，已於96年8 月27日，以轉讓
    之方式，返還訴外人己○○；原告繼而於96年8 月29日，因
    買賣關係，自訴外人運填羅處受讓系爭C 股份等情，亦據原
    告提出其與訴外人戊○○、訴外人丙○○與訴外人己○○、
    訴外人己○○與原告所分別簽立之股份轉讓協議書及台灣桃
    園地方法院所屬民間公證人古瑞玉所分別出具之公證書各3
    份為證，被告雖仍以前詞置辯，然查：
(一)、詰之證人即讓與系爭A股份予原告之戊○○於98年6月5日本
    院審理時證稱：我於96年8 月17日與原告簽立股權轉讓協議
    將系爭A 股份讓與原告，我是以每股5 萬元之價格，將系爭
    A 股份賣給原告，價金總計350 萬元，原告是以一次匯款之
    方式支付價金，是匯到我臺灣企銀帳戶內，我之所以會將股
    份賣給原告，是因為我父親己○○在交易前約1 個月時，告
    訴我有人要買系爭A 股份，並由己○○與原告協商買賣價金
    等相關細節，我是一直到簽立股份協議書時才知道價格，當
    時我與我父親己○○、原告有一起到公證處公證等語，核與
    證人即其父親己○○於98年6 月5 日本院審理時證述相符；
    並有證人戊○○所提出之台灣企銀帳戶明細1 份，載明原告
    有於96年8 月31日轉入350 萬元至戊○○上開帳戶等情，渠
    2人此部分證言，應可採信。
(二)、詰之證人即讓與系爭B 股份予己○○之丙○○於98年4 月24
    日本院審理時證稱：我於96年8 月27日將系爭B 股份無償轉
    讓予己○○，因為當初我進入被告公司任職時，己○○問我
    是否可將我名字借其登記為被告公司股東，我同意後就以我
    名義登記系爭B 股份，後來己○○請我將原來借我名義登記
    之系爭B 股份還給他，我同意後，就簽立股份轉讓協議書，
    將系爭B 股份返還給己○○等語，核與證人即所稱借名登記
    人己○○於98年6 月5 日本院審理時證述相符，渠2 人此部
    分證言，應可採信。
(三)、詰之證人己○○於98年6 月5 日本院審理時另證稱：丙○○
    將系爭B 股份還給我後，我有將其中系爭C 股份轉讓給原告
    ，包括戊○○轉讓原告之系爭A 股份，均是由我負責與原告
    接洽的，當時我先給原告看被告公司之結帳紀錄及所附鼎立
    資產負債表，因為僅依該等資料，即可看出我所有之被告公
    司股份可受分配之利潤達600 多萬元，所以我將我所有系爭
    A 、B 股份，以總價700 萬元賣出於包括原告在內之多名買
    受人，其中系爭A 股份是由我兒子戊○○與原告簽立股份轉
    讓協議書，系爭C 股份則由我與原告簽立股份轉讓協議書，
    將其系爭C 股份賣給原告，原告購買系爭C 股份之價金140
    萬元是匯到我的帳戶內等語，並有其提出之郵政存簿儲金簿
    帳戶明細1 份，載明原告有於96年8 月31日轉入140 萬元至
    己○○上開帳戶等情，渠證言應可採信。
(三)、被告雖辯稱戊○○與原告間；丙○○與己○○間；己○○與
    原告間之股份讓與行為，均屬通謀虛偽意思表示云云，惟僅
    以上開至點理由為據，而本院認被告所據該等理由，僅
    屬消極推測之詞，即僅就所謂該等股份讓與有不合理之處提
    出意見，然並未就其所稱屬通謀虛偽意思表示之事實，提出
    任何積極證據，以實其說，被告顯然未就此，盡其舉證責任
    ，僅此即難認被告所稱為可採。且查：
、上開所稱第點部分，詰之證人己○○於98年6 月5 日本院
    審理時證稱：被告公司之所以成立，是因為我與吳餘東縣議
    員早在87年以前（被告公司設立前），就開始借用轅碩環保
    工程股份有限公司於桃園縣政府標案子，所標案件籌款約1,
    000 多萬元，直到88年年中才因此合作關係成立被告公司，
    營運部分是由我負責，財務部分則是由吳餘東議員負責，而
    且我與吳餘東議員有協議，被告公司股份一人一半，所以被
    告公司設立時，我所有之股份就分別借用戊○○、丙○○名
    義登記，吳餘東議員部分，就是由被告公司現任法定代理人
    甲○○及陳金葉出名擔任股東，至於出資得部分，就是吳餘
    東議員出資1,600 萬元，我出資1,400 萬元，這些錢都是當
    初我與吳餘東議員出錢承標上開案件及其後標其他案件所為
    出資及賺到的錢，後來吳餘東議員想完全擁有被告公司，所
    以與我協議，我退出被告公司，我並因此於96年3 月10日與
    吳餘東議員簽立被告公司結帳紀錄及所附鼎立資產負債表各
    1 份等語，而證人戊○○於98年6 月5 日本院審理時亦證稱
    ：我雖於被告公司88年成立時擔任股東，但我有多少股份，
    應繳股款為何，我都不清楚，因為都是由我父親己○○負責
    處理，我則是在被告公司擔任司機及雜物性工作並負責參加
    股東會，後來將系爭A 股份賣給原告，也是我父親己○○負
    責處理，相關資料也在我父親己○○手上，賣得價金350 萬
    元也是交給父親己○○用來償還家人對外欠債等語；證人丙○○於98年4 月24日本院審理時證稱：系爭B 股份是己○○
    借我名義登記等語，細繹渠等證言，就系爭A 、B 股份，是
    己○○分別借用戊○○、丙○○名義登記等情，互核相符；
    並有證人己○○庭陳結帳紀錄及所附鼎立資產負債表各1 份
    在卷可證，足認系爭A 、B 股份，乃己○○借戊○○、丙○○名義登記，即屬所謂借名登記；而戊○○、丙○○所為該
    股份讓與行為，既係依借名人即己○○之指示而為，難認有
    何悖於常情之處；至於己○○是否繳足股款1 節，又經己○○提出上開結帳紀錄為證，己○○所陳係以當初合資時之結
    餘款為出資，尚非無據，自難僅憑被告所提出之96年4 月25
    日董事會會議記錄，即認己○○並未繳足股款。甚至，本院
    認戊○○、丙○○既經登記為公司股東並各登記有上開股份
    ，縱其2 人所登記之股份未繳足股款，僅是渠2 人依法對被
    告公司負有繳納股款之義務，或被告公司負責人是否違反公
    司法相關規定之問題，核與其2 人得否為股份轉讓之行為無
    涉，即此並非股份轉讓契約之必要條件，被告以此為辯，自
    難為其有利之認定。
、上開所稱第點部分，查，被告公司至95年12月31日止，帳
    面盈餘13,745,841元、長期轉投資10,454,270元，合計盈餘
    24,200,111元，扣除稅賦1,500,000 元，共計盈餘22,700,0
    00元等情，有證人己○○所提被告公司96年3 月10日結帳記
    錄及所附資產負債表在卷可證；而本件股份讓與前，被告公
    司各股東持股情形為董事長甲○○持股100 股、董事戊○○
    持股70股、董事吳秀春持股60股、監察人丙○○持股70股，
    總計股份300 股等情，亦有被告公司變更登記事項卡1 份為
    證；是以被告公司算至95年12月31日之盈餘及股份總數推估
    ，被告公司之每股市價為75,667元（22,700,000÷300 ＝75
    ,667，元以下四捨五入），尚屬合理。而原告於購買上開股
    份時，業經證人己○○出示上開資料，為原告於本院審理時
    陳明，核與證人己○○於本院審理時證述相符；再參諸證人
    己○○所提被告公司93年10月26日董事會會議記錄、94年1
    月5 日股東臨時會會議記錄、95年4 月22日備忘錄、96年3
    月10日結帳記錄、於96年6 月20日所發函文等，均顯示被告
    公司股東間就公司經營之權利，已生爭執；此等已生經營權
    爭執之公司，在市場上之價值，顯會受有影響，是原告在被
    告公司經營權有爭執之情形下，以每股5 萬元之價格購買上
    開股份，尚難認有何被告所稱價格明顯偏低之不合理情形，
    被告此部分所辯，亦非可採。
、上開所稱第點部分，證人戊○○於98年6 月5 日本院審理
    時已證稱：我雖於被告公司88年成立時擔任股東，但我有多
    少股份，應繳股款為何，我都不清楚，因為都是由我父親己○○負責處理，我則是在被告公司擔任司機及雜物性工作，
    並負責參加股東會，後來將系爭A 股份賣給原告，也是我父
    親己○○負責處理，相關資料也在我父親己○○手上，賣得
    價金350 萬元也是交給父親己○○用來償還家人對外欠債等
    語，而證人戊○○上開所登記之股份，乃證人己○○借其名
    登記，已如前述，是證人戊○○僅為登記名義人，又未實際
    負責相關買賣事宜，縱就距今已有3 年之所得價金交付方式
    與證人己○○所陳稍有差異，亦屬人類記憶得遺忘之合理範
    圍內之疏漏，尚難僅此即認有渠2 人證言均屬虛偽不實，被
    告此部分所辯，亦非可採。
、上開所稱第點部分，如前所述，丙○○僅是系爭B 股份借
    名登記之名義人，其依借名人己○○之指示將系爭股份無償
    轉讓訴外人己○○，乃係依其2 人約定而為股份之返還，自
    無違反經驗法則之處，被告此部分所辯，亦非可採。
、上開所稱第點部分，其中戊○○所出示之存款明細中，雖
    載為該350 萬元係以現金匯入等情，然該等款項係由證人乙○○由其個人或公司帳戶內匯入（詳如後述），而此種匯款
    方式，一般均是由匯款人於其存款銀行，同時填寫提、匯款
    單，將所存款項名以現金方式匯出，實則無實際領取現金之
    事實，被告對此，尚有誤解；至於原告是否於被告公司股東
    名簿登記為被告公司股東1 節，因並非股權轉讓之生效要件
    ，若原告所購股份，已經上開方式合法取得，縱未經股東名
    簿之變更登記，亦不影響原告依法取得股份之權利，原告在
    未經登記為被告公司股東前一次付清價款，亦與常情無違。
、上開所稱第點部分，經依被告聲請通知原告本人於98年6
    月26日本院審理時親自到庭時陳稱：我是在7 、8 年前競選
    市民代表時認識己○○，當時己○○是作營造公司，因為己○○當過吳餘東及吳克清的秘書，所以我知道己○○有相當
    財力，而我受讓系爭A 、C 股份共花了490 萬元，其中戊○○部分是350 萬元，己○○部分是140 萬元，上開490 萬元
    是我請冠龍營造股份有限公司（下稱冠龍公司）負責人乙○○匯的，我是請乙○○直接以我名義匯給戊○○350 萬元、
    己○○140 萬元，這些錢是我之前借給乙○○的，所以是乙○○還我的，乙○○還我這490 萬元後，尚欠我10萬元，所
    以乙○○總計欠我500 萬元，乙○○匯了490 萬元後隔幾天
    ，又還我10萬元，所以已經還清了，乙○○匯款後有將匯款
    條交予我，至於徐維鈺、林政安、劉邦銘購買股份的錢從何
    而來我不知道，不是我出的，也與我無關，我在購買系爭股
    份前，有看過1 份結帳紀錄、舊鼎立資產負債表、經濟部登
    記資料，因為結帳紀錄盈餘2,270 萬元，己○○可分30% ，
    算起來有600 多萬元，而且我知道被告公司有10幾台清潔車
    ，每台市價幾十萬元，該公司也尚在營業中，有承包公共工
    程，我覺得此公司可以投資，投資前我也有與中原大學教授
    梁元棟聯絡，因為梁元棟當時在被告公司上班，梁元棟有說
    明被告公司的營運狀況，所以我認為以上開價格購買系爭股
    份很值得，而且我知道依照臺灣的法律，只要買了股份，就
    可以請求公司登記等語，據此，再依被告聲請傳喚證人即上
    開原告所稱實際匯款人乙○○於98年7 月17日本院審理時證
    稱：我認識原告至少20年以上，與原告之間本有金錢往來，
    大概在5 、6 年前，我陸陸續續向原告借錢周轉，每次大概
    30至50萬元不等，陸陸續續有借、有還，借錢是供我所營冠
    龍公司週轉之用，後來原告跟我說有一家公司他要入股，大
    概需要490 萬元，而此時我正好還欠原告500 萬元，且我所
    營冠龍公司、佳誠科技有限公司之財務狀況也比較穩定，也
    有接到一些案子，所以我有能力還，就依原告指示將490 萬
    元分別匯到某一個帳戶內，但我忘記是原告帳戶或是別人的
    帳戶，我把錢匯出之後，應該有將匯款證明單據交於原告，
    至於匯款則是由我開車載我太太張雅惠到銀行，由我太太進
    入銀行匯款等語，核其2 人所陳，就原告所稱其資金來源及
    匯款情形，互核相符，所陳自屬非虛，難認原告有何無法舉
    證其購買系爭股份之資金來源之情形；而原告購買系爭股份
    之價金，確有匯入前開帳戶內，亦如前述，被告此部分所辯
    ，自與事實不符。至於所陳訴外人徐維鈺、林政安、劉邦銘
    等匯款時間1 節，除與本件無涉外，且因訴外人徐維鈺、林
    政安、劉邦銘係與原告一同簽立系爭股份轉讓協議書，分別
    向己○○買受其所有股份等情，有該等股份轉讓協議書在卷
    可證，則該等買受人，若依出賣人即己○○之指示而於某日
    匯款，除無違背常情之處外，亦無被告所稱巧合，且縱有巧
    合，亦非能為某種積極事實推測之用，被告以此所謂巧合，
    作為推測買賣契約虛偽之依據，顯屬無據，即非可採。
五、按公司法第165 條第1 項所謂未將受讓人之姓名或名稱及住
    所或居所記載於公司股東名簿，不得對抗公司，係就對抗公
    司之要件所為之規定，非股權轉讓之生效要件，若股份已合
    法有效轉讓，縱未經股東名簿之變更登記，亦不影響受讓人
    依法取得股票之權利（最高法院73年度台上字第3567號及79
    年度台上字第2720號裁判要旨可稽）。再按公司法第165 條
    第1 項所稱之「不得以其轉讓對抗公司」者，於未發行股票
    之公司係指未「過戶」前，不得向公司主張因受讓而享受開
    會及分派股息或紅利而言，並不包括已受讓股份之股東請求
    為股東名簿記載變更之權利，此觀同法條第2 項而自明，該
    股份轉讓之成立要件與對抗要件，迥不相同（最高法院92年
    度台上字第1770號判決參照）。本件被告公司並未發行股票
    ，而訴外人戊○○確已將系爭A 股份讓與原告；訴外人丙○○確已將系爭B 股份轉讓返還己○○，並由己○○將其中系
    爭C 股份讓與原告，均如前述，是該等股份之讓與，於渠等
    為讓與合意時，即生所有權移轉之效力，且其股東名簿雖未
    變更，依上開說明，亦不影響原告已取得被告公司股份之權
    利，即原告已因上開股份轉讓而合法為被告公司之股東並有
    系爭股份已明。
六、從而，原告依公司法第165 條第1 項之規定，請求被告公司
    為股東名簿登記之變更，請求如主文第1 項所示，為有理由
    ，應予准許。
七、訴訟費用負擔之依據：民事訴訟法第78條。
中    華    民    國    98    年    8     月    3    日
                  民事第二庭    法  官  尹     良
以上正本係照原本作成
如對本判決上訴，須於判決送達後20日內向本院提出上訴狀
中    華    民    國    98    年    8     月    3    日
                            書記官  黃盈菁

司法院資訊處製作；財團法人民間司法改革基金會備份。
